【裁判字號】    97,消債更,443
【裁判日期】    980303
【裁判案由】    更生事件
【裁判全文】
臺灣屏東地方法院民事裁定           97年度消債更字第443號
聲  請  人
即債務人    甲○○
代  理  人  蘇勝嘉律師
上列當事人因消費者債務清理事件聲請更生，本院裁定如下：
    主  文
更生之聲請駁回。
聲請費用由聲請人負擔。
    理  由
一、按債務人與金融機構協商成立者，不得聲請更生或清算，但
    因不可歸責於己之事由，致履行顯有重大困難者，不在此限
    ；本條例施行前，債務人依金融主管機關協調成立之中華民
    國銀行公會會員辦理消費金融案件無擔保債務協商機制與金
    融機構成立之協商，準用前項之規定，消費者債務清理條例
    第151 條第5 項、第6 項分別定有明文。又聲請更生或清算
    不合程式或不備其他要件者，法院應以裁定駁回之，但其情
    形可以補正者，法院應定期間先命補正，復為同條例第8 條
    所明定。是依上之條文規定可知，債務人與金融機構協商成
    立債務清償方案後，即應由債務人按其條件履行，如因事後
    發生情事變更，在清償期間收入或收益不如預期，致該方案
    履行困難甚或履行不能，因不可歸責於己，始能例外准許債
    務人聲請更生或清算，以避免債務人任意毀諾已成立之協商
    ，濫用更生或清算之裁判上債務清理程序。從而，所謂「不
    可歸責於己之事由」，應係指客觀上聲請人之支出增多，或
    收入、收益減少，非其成立協商時所能預期，諸如物價上漲
    而成本增加、家屬患病等以致支出增加，或因病無法工作、
    僱佣之公司倒閉或裁員、失業、減薪等以致收入減少，均屬
    之。且衡量債務人或其受扶養人之生活費用時，亦應兼顧債
    權人利益，僅得核准較為基本之需求，對超過基本需求之主
    張，應不予准許。
二、本件債務人向本院聲請更生，主張其因有新台幣（下同）
    4,605,225 元之債務，不能清償情事，於本條例施行前，與
    最大債權金融機構安泰商業銀行成立協商，約定自95年6 月
    起，每月清償新臺幣（下同）42,374元 ，然因協商金額過
     高 ，尚須負擔母親、配偶及三子即王昭昇（民國77年11月
    27日生）、王雅婷（民國74年12月24日生）、王昭昱（民國
    74年2 月7 日生）之生活、教育費用，且債務人於95年8 月
    1 日遭公司資遣，現擔任臨時工，無法依原協商條件付款，
    故於97年1 月毀約，非可歸責於己等語。
三、經查債務人係因積欠各銀行現金卡、信用卡及信用貸款債務
    ，而於95年間依金融主管機關協調成立之中華民國銀行公會
    會員，辦理消費金融案件無擔保債務協商機制，與最大債權
    金融機構協商成立，約定每月攤還42,374元。惟債務人自97
    年1 月起即未再依協商條件履行，有債務人所提協議書及財
    團法人金融聯合徵信中心信用報告可稽。
四、然依債務人所提財政部臺灣省南區國稅局95、96年度綜合所
    得稅各類所得資料清單可知，債務人任職公司之最近二年之
    薪資及其他所得總額各為95年之779,280 元及96年之1,218,
    285 元，平均最近二年之每月薪資及其他所得即為83,231元
    。而據債務人任職之台灣糖業小港廠函稱：債務人於95年8
    月1 日離退，領取退休金總金額共計3,096,902 元又依債務
    人所提之薪資證明所示債務人於97年10月薪資為33,112元；
    97年11月薪資為32,772元；足見債務人退休後，除領取退休
    金總金額共計3,096,902 元外，所任職公司之每月薪資及其
    他所得至少即為32,772元。又依債務人所提出之財產狀況說
    明書及本院調取債務人、債務人之母親李尾、債務人之妻鄭
    春桃之95、96年度綜合所得稅各類所得資料清單及財政部臺
    灣省南區國稅局財產歸屬資料清單所示，債務人尚擁有坐落
    屏東縣新園鄉○○村○○路71號房屋等土地合計二筆之不動
    產財產；債務人之母親李尾亦擁有坐落屏東縣新園鄉之房屋
    之財產；債務人之妻鄭春桃亦擁有坐落屏東縣新園鄉之土地
    及2007年份之汽車一部；均非經濟狀況不良者。
五、債務人雖主張，因協商金額過高，及債務人負擔三子扶養費
    ，尚須撫養母親、配偶，以至入不敷出；亦無法依原協商條
    件付款，故業經毀約等語；然查依債務人所提出之戶籍謄本
    所載，債務人有三子均已成年；依本院調取債務人之二子王
    昭昇、王雅婷財產狀況資料清單所示，債務人之子王昭昇、
    王雅婷均有最近二年之薪資及其他所得總額之現金收入；且
    債務人尚有其他兄弟，有戶籍謄本附卷可稽，自應分擔供養
    母親之責；再依民法第11 14 條及第1116條之1 規定，直系
    血親相互間；夫妻之一方，與他方之父母同居者，其相互間
    ；家長家屬相互間及夫妻相互間互負扶養之義務。又扶養之
    程度，應按受扶養權利者之需要，與負扶養義務者之經濟能
    力及身分定之，民法第1119條亦定有明文。因此債務人對其
    母親、配偶之扶養費及三子等支出應分別參酌債務人之資力
    及二者實際需要而負擔，其三子之扶養費支出亦應由債務人
    配偶共同負擔。則尚難以此認債務人之未依原協商條件付款
    ，為非可歸責。
六、綜上所述，如以債務人平均最近二年之每月薪資及其他所得
    為83,231元收入為準，即使扣除其每月依協商條件應償還之
    42,374元，債務人仍有餘40,857元；債務人退休後，除領取
    退休金總金額共計3,096,902 元外，所任職公司之每月薪資
    及其他所得至少即為32,772元。衡諸一般日常生活經驗法則
    ，應足供其支應日常生活、與參酌債務人之資力及實際需要
    而照養其母親、配偶及三子等並償債所需，亦堪認其無不能
    清償或履行顯有重大困難之情事。況為償還債務，債務人必
    須經歷履行期間較不寬裕之經濟生活，惟此乃債務人於負擔
    債務時即得預見，是以應依誠實信用原則，於有履行可能性
    時，誠實忍耐，勤勉償還債務；此外，債務人就其有何不可
    歸責於己之事由，致履行顯有重大困難之事實，並未為具體
    之主張及提出證明資料以供審酌，是以債務人之更生聲請既
    不符合首揭法條所規定之要件，且上開欠缺復無從補正，自
    應駁回其聲請，爰依前述規定裁定如主文。
中    華    民    國    98    年    3     月    3     日
                          民事庭法官  李麗芳
正本係照原本作成。
如不服本裁定應於送達後十日內向本院提出抗告狀，並繳納抗告
費新臺幣一千元。
中    華    民    國    98    年    3     月    3     日
                              書記官  滕一珍


司法院資訊處製作；財團法人民間司法改革基金會備份。
